臺灣高等法院刑事判決　　　　　　　　　九十年度上訴字第三六六九號
　　上　訴　人　台灣基隆地方法院檢察署檢察官
　　上　訴　人
　　即　被　告　乙○○○
　　指定辯護人　甲○公設辯護人
右上訴人，因被告殺人案件，不服臺灣基隆地方法院，九十年度重訴字第一號，中華
民國九十年九月十九日第一審判決（起訴案號：臺灣基隆地方法院檢察署九十年度偵
字第八七一號）提起上訴，甲○判決如左：
    主      文
原判決撤銷。
乙○○○無罪，令入相當處所施以監護期間貳年。
    理      由
一、公訴意旨略以：
    乙○○○患有精神官能性憂鬱症，於民國九十年二月十四日，在八堵火車站購買
    鐵路十四時一分第五十七次莒光號列車車票欲帶兩名子女回台東縣瑞源娘家，因
    同日十二時三十分第一０八五車次自強號列車進站，乙○○○誤認該車乃欲搭乘
    之莒光號車次即帶兩名子女上車。乙○○○上車後逕至第九車廂找尋票載座位，
    嗣該座位上之乘客告知乙○○○係搭錯車，乙○○○聞言急欲下車換搭莒光號列
    車，遂帶兩名子女直往第八車廂方向走出至第九車廂走道，適乘客吳智偉站立於
    右側車門邊靠邊抽煙（車門關起），乙○○○心急如焚下竟起殺人犯意，雙手放
    開兩名子女，打開右側車門，口罵一聲「垃圾」後，猝然伸手將吳智偉推出門外
    ，致吳智偉不及反應跌下火車後掉落於山側西正線之鐵軌上（八堵站起三十公里
    二十公尺處），乙○○○隨即跪於車門邊，高喊道：「對不起，我不是故意的」
    等語，該列車停靠於羅東站時帶同兩名子女下車。十三時六分許，案外人林世榮
    駕駛七二二車次由蘇澳往南港方向之貨物列車，於距離吳智偉墜落處一百公尺前
    發覺吳智偉躺在鐵軌上而緊急煞車，惟仍因不及停車其車頭前犁型排障器撞擊吳
    智偉頭部，致吳智偉顱部開放性骨折顱內出血死亡。因認被告涉嫌犯刑法第二百
    七十一條第一項之殺人罪。
二、公訴人認被告乙○○○有殺人犯行無非以有証人張國濱目擊被告將被害人吳智偉
    推下火車，証人林朝陽、林漢銘均証述親見被告將人推下車後跪在地上說對不起
    ，我不是故意的等情，檢察官相驗吳智偉屍體証實由火車墜落無誤且隨後遭行駛
    經過之貨物列車撞擊顱內出血致死製有相驗筆錄相驗屍體証明書，驗斷書等可憑
    ，被告曾患精神官能性憂鬱症，然既能打理自己及子女生活，推落被害人，尚能
    當場跪拜道歉，應未達精神耗弱程度，自應負刑責為論據。
三、右開犯罪事實，業據被告乙○○○於警訊時及本署偵查中固坦承將被害人吳智偉
    推出火車之事實，惟否認有殺人故意，辯稱：「二月十四日當天我買了四張莒光
    號車票，我有上自強號火車，但我發現坐錯車，想到下一站換車；因我身體很不
    舒服，要走到後面車廂，在走道中間看到一男孩在車門口，因我要過去，男孩就
    閃開，我也跟著他把身子轉過去，當時我只想看他一眼，但不知為什麼把兩小孩
    放開，雙手去推那男孩子，那男孩想拉住我，有碰到我雙手，我想會被他拉下去
    ，所以蹲下閃開，該男孩掉下去後，我就跪在當場，對他說我不是故意的」云云
    。
四、甲○查：
    (一)按心神喪失人之行為不罰，刑法第十九條第一項定有明文。所謂心神喪失係指
      行為人，行為時對於外界事務全然缺乏理解及判斷作用，而無自由決定意思之
      能力而言。我國刑法不僅非難行為本身之惡性，亦非難行為人之主觀惡性。縱
      其行為該當於刑法上犯罪之構成要件，若有心神喪失，對造成犯罪事實既欠缺
      理解及判斷能力即有阻卻違法之事由，不能令其擔負刑責。
    (二)本件被告於民國八十八年間任職陸軍單位帳務人員上班時舉止異常經送三軍總
      醫院精神科急診，診斷為急性精神病狀態合併幻聽、忘想等症狀，即離職返回
      台東休養開始於馬偕紀念醫院台東分院就診經診斷為憂鬱症。本案發生後，原
      審囑託財團法人長庚紀念醫院基隆分院就被告心神狀態鑑定結果，認為被告疑
      為器質性精神症之個案，案發前後其辨別判斷能力較普通人之平均程度並未明
      顯減退，其行為當時應無心神喪失或精神耗弱情形，此有鑑定報告書及醫師蕭
      正  訊問筆錄附原審卷可核。原審因而認其應負刑責。然查被告另經台北榮民
      總醫院診斷其患有精神分裂症有診斷証明書附卷可查，此項情事原審未及審酌
      ，為期慎重甲○囑託國立台灣大學醫學院附設醫院就被告於行為時之精神狀態
      予以鑑定，茲准該院九十一年五月三十日以（九十一）校附醫精字第九一００
      ０一０八八五號函鑑定結論：「乙○○○精神科診斷為具精神分裂症狀之急性
      多態性精神病症。於案發前日已出現前兆性精神病症狀，當日上午繼續出現知
      覺扭曲，關係妄想自己被替換等怪異妄想之精神病症狀。上述症狀於其搭上自
      強號列車後持續存在，並直接影響乙○○○對外界之客觀感知力及注意力。又
      因高度焦慮，導致精神病症狀惡化而造成嚴重之注意力缺損及現實感扭曲，其
      對外界事物之反應已明顯不正常，處於急性混亂狀態。故乙○○○於案發前後
      之現實判斷能力己嚴重受損，反應於其對案發經過之理解與陳述呈現片面且欠
      缺組織性；當時之理解力亦受妄想症狀所宰割，故己完全無法做出適當處置與
      反應。已達心神喪失之程度。」相較於長庚醫院基隆分院所作鑑定。關於被告
      精神病史之蒐案，台大醫院顯然較為翔實完備，於事發前後被告精神狀態之瞭
      解亦比較詳細深入。甲○認為台灣大學醫學院附設醫院之鑑定結果較為可信。
      被告行為時已達心神喪失程度。其行為自屬不罰。
五、原審對被告論罪科刑固非無見，惟查：(一)被告行為時其心神喪失已見前述，原判
    決認其行為時精神正常已失所依據(二)被告案發後接受精神科醫師之治療服藥控制
    病情，因此訴訟中所為供述順利應答條理分明殊難據以認定被告行為時精神正常
    ，檢察官上訴意旨指量刑過輕，然被告已証明行為時心神喪失，行為依法不罰，
    上訴已無理由，被告上訴意旨表明無犯意又以其患精神分裂症，尚非無理由，爰
    將原判決撤銷改判無罪，用期適法。
六、末查因心神喪失而不罰者，得令入相當處所施以監護，刑法第八十七條第一項定
    有明文。本件被告患精神分裂症狀之急性多態性精神病症有上述鑑定報告在卷可
    稽，足認其自我行為控制力明顯不足，對其自身家庭、公眾安全均有高度危害為
    避免再發生類似違法憾事，實有使被告進入相當之監護處所施以治療之必要，爰
    併依法宣告被告令入相當處所施以監護期間二年，以資治療併維公安。
據上論斷，應依刑事訴訟法第三百六十九條第一項前段，第三百六十四條，第三百零
一條第一項第二項，刑法第十九條第一項，第八十七條第一項、第三項判決如主文。
本案經檢察官李良忠到庭執行職務。
中      華      民      國    九十一    年      七      月    二十四    日
                              臺灣高等法院刑事第十八庭
                                  審判長法  官  吳      敦
                                        法  官  劉  慧  芬
                                        法  官  吳  明  峰
右正本證明與原本無異。
檢察官如不服本判決應於收受送達後十日內向甲○提出上訴書狀，其未敘述上訴之理
由者並得於提起上訴後十日內向甲○補提理由書（均須按他造當事人之人數附繕本）
。
                                         書記官  李  華  安
中      華      民      國    九十一    年      七      月    二十六    日
